最高法院民事判決　　　　　　　　　　　　　　　八十六年度台上字第三二八一號
　　上　訴　人　乙○○
　　訴訟代理人　周方森律師
　　被 上訴 人　甲○○
　　訴訟代理人　吳東一律師
右當事人間請求給付違約金事件，上訴人對於中華民國八十六年三月十日台灣高等法
院第二審判決（八十五年度上字第一九八九號），提起上訴，本院判決如左：
    主  文
原判決廢棄，發回台灣高等法院。
    理  由
本件上訴人主張：伊與坐落基隆市○○區○○段土地區段徵收發還優先受配戶即被上
訴人及其他地主，於民國八十二年間就被上訴人及其他地主優先受配土地預立房地合
建契約，並由伊給付被上訴人及其他地主履約保證金各新台幣（下同）五十萬元。詎
被上訴人於基隆市政府發還，並完成前開土地所有權移轉登記後，竟告毀約，延不辦
理合建相關手續，甚至發函向伊解約。上開房地合建契約書第十四條約定：「乙方（
指被上訴人）優先受配戶無故解約時，應加倍之金額賠償甲方（指上訴人）」，為
此本於解除契約後回復原狀之法律關係求為命被上訴人返還原收受之履約保證金五十
萬元，並本於上開房地合建契約書第十四條之約定求為命賠償相當於履約保證金三倍
之違約金一百五十萬元，共計二百萬元，另加給法定遲延利息之判決。
被上訴人自認與上訴人訂立合建契約及收受履約保證金五十萬元，惟以：兩造於八十
二年二月二十三日簽訂之房地合建契約書第十條約定，上訴人應於契約成立後一年二
個月內申請建築執照及開工，否則，伊及其他共同簽訂合建契約之地主得沒收上訴人
所交付之履約保證金，嗣上訴人未能如期取得建築執照及開工，伊乃依約沒收保證金
。上訴人雖於八十四年十一月七日與伊及其他地主就上開合建契約達成：「原簽立合
建契約書之時效，仍繼續生效，其有關契約之條文細節再行補充，修正後之契約書至
法院公證」之決議，但伊依該協議，多次與上訴人商議有關合建契約條文之補充修正
細節，詎上訴人就伊提出之問題，均未能予以答覆，上訴人與伊迄未能就上開合建契
約之補充修正細節達成協議，致尚未簽訂修正後之新合約，自無所謂「無故解約」之
違約行為。至於伊於八十五年三月十二日致上訴人之存證信函，主要係通知上訴人，
伊已依房地合建契約書第十條之約定沒收履約保證金及要求上訴人儘速按照與伊之協
議，會商簽訂修正後之新契約，上訴人將之解釋為解除合建契約之意思表示，尚有誤
會等語，資為抗辯。
原審維持第一審所為上訴人敗訴之判決，駁回其上訴，係以：上訴人與基隆市區徵收發還徵收土地優先受配戶即被上訴人及其他地主，於八十二年二月二十三
日簽訂房地合建契約書，約定被上訴人及其他地主提供不論將來抽配所得坐落基隆市
安樂區○○段一之五二至一之八三等地號中任何一筆地號土地（面積約五十坪），供
上訴人出資興建鋼筋混凝土造電梯公寓式住宅樓房，上訴人應以興建完成之樓房各建
坪九十坪及地下室停車場平面停車位一位交予被上訴人及其他地主，並於簽約時由上
訴人給付被上訴人及其他地主各五十萬元作為履約保證金，上訴人應於合建契約後一
年二個月內申請建築執照及開工，否則，被上訴人及其他地主沒收上訴人保證金，若
被上訴人及其他地主無故解約時，應加三倍之保證金賠償上訴人，嗣因上訴人未能於
合建契約簽訂後一年二個月內即八十三年四月二十三日以前申請建築執照及開工，乃
與其他簽約地主（被上訴人未參與）於八十三年八月二十五日開會協商，決議：下次
開會討論契約期限、內容之訂定及續約等問題，上訴人與被上訴人及其他地主於八十
四年十一月七日就上開合建契約另達成：「原簽立合建契約書之時效，仍繼續生效，
其有關契約之條文細節再行補充，修正後之契約書至法院公證」之決議，惟因兩造及
其他地主對原契約若干條文及其他土地問題尚有歧見，致未能就原合建契約之補充或
修正達成共識等情，為兩造所是認，並有兩造所不爭執之房地合建契約書、基隆市○
○區○○段土地優先受配戶地主座談會紀錄影本四份在卷可稽，自堪信為真實。上訴
人提起本件訴訟，無非以被上訴人於八十五年三月十二日之存證信函為唯一依據，惟
觀諸被上訴人於八十五年三月十二日寄予上訴人之基隆安樂路郵局第三十九號存證信
函，其內容為：「……四、民國八十二年二月二十三日所簽之房地合建契約書所約定
第十條：甲方與乙方契約成立後壹年貳月內申請建築執照及開工，否則沒收甲方之保
證金。此約定已於民國八十三年四月二十三日到期，本人已有權利沒收甲方之履約保
證金新台幣五十萬元，且簽約之時甲方已知本人尚未取得土地配售之事實，願與本人
簽訂第十條之約定，自屬甲方願意承受此風險，故今本人沒收此履約保證金應無異議
。五、若貴方有意再與本人簽約，請擇期經雙方協議後再行簽訂新契約」等語，查該
第四點內容係以上訴人無法依約定於簽約後一年二個月內取得建築執照及該開工，被
上訴人依合建契約第十條之約定沒收保證金，而依上開約定沒收保證金與否與解除契
約間並無必然關係，非必解除契約始得沒收保證金，自與解除契約無涉。至於被上訴
人是否得以上訴人逾越期限申請建築執照及開工為由，解除本件合建契約，及上訴人
認為本件合建契約既經八十四年十一月七日決議，原簽立合建契約之時效仍繼續存在
，自無沒收保證金之問題等等，均屬另一法律問題，與本件無涉。又第五點載明若上
訴人有意再與被上訴人簽約，請擇期經雙方協議後再行簽定新契約等語，從字義上雖
易使人誤為被上訴人解除原合建契約，而要求上訴人另訂立新契約。然兩造及其他簽
約地主既於八十四年十一月七日開會並決議就原合建契約之條文細節，再行補充修正
，修正後之契約書至法院公證，顯然被上訴人之本意，仍願與上訴人續約，只因原合
建契約所訂條件有些已經變更，而決議修正或補充。因此上開存證信函第五點之真意
，無非要求上訴人本於八十四年十一月七日決議就原合建契約予以補充或修正，簽訂
修正或補充之合建契約甚明。尚難解釋為被上訴人有解除原合建契約之意思表示。從
而，上訴人主張被上訴人已無故解除合建契約，依解除契約後回復原狀之法律關係請
求被上訴人返還保證金五十萬元，及以被上訴人無故解除契約，依房地合建契約書第
十四條請求被上訴人賠償相當三倍保證金之違約金，即失依據，不應准許等詞，為其
判斷之基礎。
惟按意思表示之解釋，在闡明當事人已為表示之正確含義，如信函文字已表示當事人
真意，無須別事探求者，即不得反捨信函文字而更為解釋。查依兩造不爭執之被上訴
人於八十五年三月十二日寄予上訴人之存證信函，其內記載：「……四、民國八十二
年二月二十三日所簽之房地合建契約書所約定第十條：甲方與乙方契約成立後壹年貳
月內申請建築執照及開工，否則沒收甲方之保證金。此約定已於民國八十三年四月二
十三日到期，本人已有權利沒收甲方之履約保證金新台幣五十萬元正，且簽約之時甲
方已知本人尚未取得土地配售之事實，願與本人簽訂第十條之約定，自屬甲方願意承
受此風險，故今本人沒收此履約保證金應無異議。五、若貴方有意再與本人簽約，請
擇期經雙方協議後再行簽訂新契約」等語（見一審卷一二頁至一三頁反面），既謂「
若貴方有意再與本人簽約，請擇期經雙方協議後再行簽訂新契約」，能否認為被上訴
人無解除原合建契約之意思表示，其真意係要求上訴人本於八十四年十一月七日決議
就原合建契約予以補充或修正，簽訂補充或修正之合建契約﹖殊非無疑。倘被上訴人
於該存證信函已明確表示與上訴人解除原房地合建契約，則其解約是否有正當理由，
攸關上訴人得否請求被上訴人返還履約保證金及賠償相當三倍保證金之違約金。乃原
審竟捨上開信函文字，而謂被上訴人之意思表示與解除契約無涉，進而為上訴人敗訴
之判決，自有未合。上訴論旨，執以指摘原判決不當，聲明廢棄，非無理由。
據上論結，本件上訴為有理由，依民事訴訟法第四百七十七條第一項、第四百七十八
條第一項，判決如主文。
中      華      民      國    八十六    年      十      月    二十四    日
                              最高法院民事第一庭
                                  審判長法官  李  錦  豐
                                        法官  楊  鼎  章
                                        法官  李  慧  兒
                                        法官  蘇  茂  秋
                                        法官  蘇  達  志
      右正本證明與原本無異
                                              書  記  官
中      華      民      國    八十六    年     十一     月     十四     日
